最高法院民事判決　　　　　　九十六年度台上字第一六三二號
上　訴　人　甲○○
　　　　　　己○○
　　　　　　庚○○
　　　　　　乙○○
共　　　同
訴訟代理人　楊水柱律師
被 上訴 人　丙○○
　　　　　　丁○○
　　　　　　戊○○
上列當事人間請求交還土地等事件，上訴人對於中華民國九十六
年二月十三日台灣高等法院高雄分院第二審判決（九十五年度重
上字第七○號），提起上訴，本院判決如下：
    主  文
上訴駁回。
第三審訴訟費用由上訴人負擔。
    理  由
本件被上訴人主張：被上訴人丙○○經法院拍賣取得上訴人甲○
○所有坐落屏東縣萬巒鄉○○○段第二八三地號、同鄉○○○段
第五之一八地號、第五之一九地號土地三筆（下稱系爭土地甲）
；上訴人己○○所有坐落屏東縣內埔鄉○○○段第二○之五地號
、第二○之二三地號二筆土地（下稱系爭土地乙）、萬巒鄉○○
○段第五之一六地號土地（此部分於訴訟中移轉登記為彭瑞芳所
有，下稱系爭土地丁）所有權。被上訴人戊○○、丁○○經法院
拍賣取得上訴人庚○○所有坐落屏東縣內埔鄉○○○段第二六二
號、第二六二之三地號二筆土地（下稱系爭土地丙）及其上之地
上物。上訴人甲○○、己○○、庚○○（下稱上訴人甲○○等）
為阻止執行與上訴人乙○○就上開土地訂立虛偽土地租賃契約（
下稱系爭租約），雖執行法院在拍賣公告內載明不點交，惟彼此
間所簽訂之系爭租約，係通謀虛偽不實，乃自始、當然無效，上
訴人等無權占有上開土地，自應交還土地並賠償相當於租金之損
害予伊等情。爰依民法第三百四十八條、第七百六十七條及第一
百八十四條第一項前段規定，求為命上訴人甲○○、乙○○將系
爭土地甲及地上物交付被上訴人丙○○，並應自民國九十三年二
月一日起至交付上開土地之日止，按月連帶給付新台幣（下同）
九千零二十三元；上訴人己○○、乙○○將系爭土地乙及地上物
交付被上訴人丙○○，並應自九十三年二月一日起至交付上開土
地之日止，按月連帶給付二千一百九十四元；上訴人庚○○、乙
○○將系爭土地丙及地上物交付被上訴人丁○○、戊○○，並自
九十四年九月一日起至交付上開土地之日止，按月連帶給付被上
訴人戊○○、丁○○七千七百七十一元之判決。（被上訴人逾上
開請求部分，第一審判決其敗訴，未據被上訴人聲明不服。另被
上訴人丙○○請求交付系爭土地丁及該損害金部分，由彭瑞芳承
當訴訟，原審判決彭瑞芳勝訴，未據上訴人聲明不服，已告確定
）。
上訴人則以：系爭租約係於上開土地被查封前所簽訂，並非臨時
偽造，上訴人乙○○有權占有系爭土地。又拍賣公告已載明不點
交，上訴人甲○○等於交付土地前，仍非無權占有，被上訴人依
民法第七百六十七條及侵權行為法律關係，請求交還系爭土地及
給付相當租金之損害，為無理由等語，資為抗辯。
原審以：系爭土地甲、乙原分別為上訴人甲○○、己○○所有，
已由被上訴人丙○○以拍賣方式取得所有權；系爭土地丙原為上
訴人庚○○所有，嗣後由被上訴人丁○○、戊○○取得其應有部
分均為二分之一等事實，為兩造所不爭。被上訴人主張甲○○等
為阻止執行，與上訴人乙○○就上開土地虛偽訂立租約，該租約
為無效等語。上訴人雖予以否認，並提出租賃契約以資證明云云
。然查系爭租約載明八十五年十月一日訂立，甲○○卻迄八十六
年十月一日始簽收租金一百五十萬元，另租約訂定租期長達十五
年之久，約定租金則自締約日起三年內清償完畢，顯已與常情不
符。且甲○○等先稱因不願管理系爭土地，而將系爭土地出租與
乙○○，後又改稱系爭土地仍由其協助乙○○管理云云，所陳出
租原因、動機前後不符，其辯稱確有出租云云，尚難採信。其次
，庚○○於八十六年十月二十二日提供系爭土地丙向華南商業銀
行抵押貸款時，曾簽訂切結書載明系爭土地丙確無任何租賃關係
存在等語；又系爭土地於執行查封時，甲○○配偶曾芷筠在場陳
稱執行查封之檳榔樹、工寮及房屋均是自耕、自建及自住使用云
云，足證上訴人間就系爭土地甲、乙、丙所訂立租約，乃甲○○
等為抗拒強制執行，而與乙○○通謀虛偽意思表示所為，依民法
第八十七條第一項前段之規定，系爭租約應屬無效，上訴人間就
系爭土地租賃關係並不存在。而乙○○並未提出其他占有系爭土
地之正當權源，自屬無權占有。被上訴人依民法第七百六十七條
前段規定，請求現占有系爭土地之乙○○，分別返還系爭土地甲
、乙及地上物予丙○○；請求返還系爭土地丙及地上物予戊○○
、丁○○，自應准許。次按強制執行法上之拍賣，應解釋為買賣
之一種，即以債務人為出賣人，拍定人為買受人。又不動產之出
賣人，負有交付其物於買受人並使其取得該物所有權之義務，民
法第三百四十八條第一項定有明文。系爭土地之出賣人即甲○○
等既尚未點交與被上訴人，甲○○等依買賣關係，自有將系爭土
地甲、乙、丙及地上物分別交付買受人丙○○及丁○○、戊○○
之義務。則被上訴人依民法第三百四十八條第一項規定，請求甲
○○等分別交付上開土地及地上物，亦應准許。再，甲○○等為
抗拒強制執行，與乙○○通謀虛偽訂立租約而無效，被上訴人本
於所有權得占有系爭土地之權利，因上訴人所為無效行為之阻止
而不得行使，上訴人所為，顯係故意以背於善良風俗之方法，共
同不法侵害被上訴人對系爭土地之所有權，致被上訴人受有相當
於租金之損害，被上訴人依共同侵權行為之法律關係，訴請上訴
人連帶賠償相當於租金之損害金，洵屬有據。參酌土地申報地價
及省、縣有基地租金率，系爭土地每年租金以年息百分之五計算
為適當。丙○○就系爭土地甲，自九十三年二月一日起，每月所
受相當於租金之損害金為九千零二十三元，就系爭土地乙每月所
受相當於租金之損害金為二千一百九十四元。丁○○、戊○○就
系爭土地丙，自九十四年九月一日起，每月所受相當於租金之損
害金為七千七百七十一元。從而，被上訴人依共同侵權行為之規
定，訴請甲○○與乙○○自九十三年二月一日起至交付系爭土地
甲之日止，按月連帶給付丙○○九千零二十三元；訴請己○○與
乙○○自九十三年二月一日起至交付系爭土地乙之日止，按月連
帶給付丙○○二千一百九十四元；訴請庚○○與乙○○自九十四
年九月一日起至交付系爭土地丙之日止，按月連帶給付戊○○、
丁○○七千七百七十一元之損害金，並應准許。爰就第一審所為
上訴人敗訴之判決（確定部分除外），予以維持，駁回其上訴，
經核於法並無違誤。上訴論旨雖以：甲○○等於交付土地前，並
非無權占有系爭土地，乙○○依拍賣公告之意旨而占有，亦非無
權占有，自無何侵權行為可言。被上訴人本於所有權請求甲○○
等與乙○○交付土地及地上物並連帶賠償相當於租金損害，自有
未合云云。惟按所有權物上請求權係基於物權而生之請求權，以
物之現占有人或就妨害事實有支配力之人為相對人，所有權損害
賠償係債權請求權，則不以此為限，茍為侵權行為人，即為請求
權之相對人。甲○○等在尚未點交土地於被上訴人前，固非無權
占有系爭土地，惟其為妨礙拍賣，與乙○○通謀虛偽訂立系爭租
約，將系爭土地交由乙○○占有，阻止被上訴人對系爭土地使用
收益，與乙○○應共同負侵權行為之損害賠償責任，為原審所認
定，參照上開說明，被上訴人本於買賣關係，以上訴人甲○○等
為被告；另本於所有權物上請求權，以乙○○為被告，訴請其交
還系爭土地及地上物，並本於侵權行為之法律關係，訴請其等連
帶賠償相當於租金之損害金，於法並無不合，原審為上訴人敗訴
之判決，核無違背法令。上訴人執此並就原審取捨證據、認定事
實之職權行使，指摘原判決關此部分不當，求予廢棄，非有理由
。
據上論結，本件上訴為無理由。依民事訴訟法第四百八十一條、
第四百四十九條第一項、第七十八條，判決如主文。
中　　華　　民　　國　九十六　年　　七　　月　二十六　日
                      最高法院民事第二庭
                          審判長法官  蕭　亨　國
                                法官  陳　淑　敏
                                法官  葉　勝　利
                                法官  陳　碧　玉
                                法官  簡　清　忠
      本件正本證明與原本無異
                                      書  記  官
中　　華　　民　　國　九十六　年　　八　　月　　八　　日
                                                      Ｅ
